【裁判字號】    99,上易,886
【裁判日期】    991123
【裁判案由】    清償債務
【裁判全文】
臺灣高等法院民事判決                 99年度上易字第886號
上  訴  人  吳東亮
訴訟代理人  莊雯麟
被上訴人    王明
訴訟代理人  吳東陽
上列當事人間請求清償債務事件，上訴人對中華民國99年8 月12
日臺灣桃園地方法院99年度訴字第607號第一審判決提起上訴，
被上訴人並減縮聲明，經本院於99年11月9日言詞辯論終結，判
決如下：
    主      文
上訴駁回。
原判決所命給付之金額，減縮為新台幣壹佰貳拾肆萬元。
第二審訴訟費用（除減縮部分外）由上訴人負擔。
    事實及理由
一、按在第二審為訴之變更或追加，非經他造同意，不得為之，
    但民事訴訟法第255條第1項第2款至第6款情形，不在此限；
    又擴張或減縮應受判決事項之聲明者，縱於訴狀送達後，原
    告仍得將原訴變更或追加他訴，無須得被告同意，此觀民事
    訴訟法第446條第1項及第255條第1項第3款規定自明。本件
    被上訴人在原審係聲明上訴人應給付新台幣（下同）150萬
    元，嗣於本院減縮聲明為上訴人應給付124萬元（見本院卷
    26頁、78頁），依上開說明，應予准許。
二、本件被上訴人主張：兩造為母子關係，門牌號碼桃園縣中壢
    市華夏一村24號房屋（下稱系爭房屋）為被上訴人與亡夫共
    同賺錢所購而信託登記於上訴人名下。上訴人於94年間向被
    上訴人借款50萬元投資未還，嗣因上訴人在外投資失利，於
    95年1月間跪求被上訴人再貸款100萬元，以上借款合計150
    萬元，被上訴人基於親子關係並未書立借據，但有郵局存款
    簿為證。其間上訴人有以系爭房屋貸款取得120萬元後返還
    20 萬元予被上訴人，暨每月分期返還被上訴人5000元，共
    一年12期，合計上訴人已償還借款26萬元，尚有借款124萬
    元未清償，屢經催討，上訴人拒不返還，爰依消費借貸之法
    律關係，求為判決命上訴人給付124萬元等語。（原審判決
    被上訴人勝訴），並對上訴人之上訴，答辯聲明：上訴駁回
    。
三、上訴人主張：上開郵局提款單雖均係上訴人親筆填寫，且上
    訴人確實有領走被上訴人郵局存摺內之150萬元，但上開金
    額係被上訴人贈與給上訴人，並非借款；被上訴人亦有各贈
    與其二位兒子即上訴人兩名兄弟各100萬元，顯見被上訴人
    上開郵局提領之二筆款項亦均係贈與給上訴人。上訴人嗣後
    之所以會歸還20萬元及每月交付5000元予被上訴人，係因對
    母親即被上訴人感到愧疚，非因此即可認上訴人有向被上訴
    人借款等語，資為抗辯。並對於原判決提起上訴，聲明：(一)
    原判決廢棄；(二)被上訴人在第一審之訴駁回。
四、兩造不爭執事項：
  (一)上訴人分別於94年10月31日及95年1月2日自被上訴人之郵局
    帳戶內各提領50萬元、100萬元。
  (二)上訴人以系爭房屋貸款取得之120萬元中之20萬元返還予被
    上訴人。
五、兩造爭執事項：(一)系爭被上訴人減縮後之124萬元款項，究
    係贈與或借貸？(二)被上訴人請求返還上開借款，有無理由？
    對此，本院之判斷如下：
  (一)按稱贈與者，謂當事人約定，一方以自己之財產無償給與他
    方，他方允受之契約。又稱消費借貸者，謂當事人一方移轉
    金錢或其他代替物之所有權於他方，而約定他方以種類、品
    質、數量相同之物返還之契約。當事人之一方對他方負金錢
    或其他代替物之給付義務而約定以之作為消費借貸之標的者
    ，亦成立消費借貸。民法第406條、第474條分別定有明文。
    是兩造間之金錢移轉，究係基於贈與或借貸之意，悉依雙方
    之約定決之。
  (二)經查，本件被上訴人主張伊係因其子即上訴人需錢投資及嗣
    後投資失利，基於消費借貸之意，分別自其郵政儲金帳戶內
    提領50萬元及100萬元貸予上訴人，上訴人之後亦陸續償還
    被上訴人20萬元及6萬元等情，業據其提出郵政儲金簿封面
    影本1件及郵政存簿儲金提款單影本2件等為證（見原審卷35
    、36頁）；上訴人雖辯以被上訴人所交付之上開2筆款項係
    基於贈與之意云云，惟上訴人亦坦承於取得被上訴人所交付
    之上開2筆款項後，除曾以系爭房屋貸款取得120萬元後將其
    中20萬元交付被上訴人外，在其尚有經濟能力時亦按月交付
    被上訴人5000元等語（見本院卷26頁）。以上訴人之資力，
    既需被上訴人資助，若兩造先前2筆共150萬元之款項非基於
    借貸而係贈與，上訴人允受後即無庸歸還，何需事後將系爭
    房屋貸款取得之部分款項20萬元交付予被上訴人，並在其有
    經濟能力時按月給付被上訴人5000元？復參兩造家人事後對
    話內容觀之：「（上訴人之妻）他借120萬出來的時候，他
    有先還媽20萬元」、「（上訴人）我不是在還嗎，我現在是
    沒有錢才沒…」、「（被上訴人之子吳東郎問上訴人是否有
    向被上訴人借100萬元，上訴人之妻莊雯麟回答）有有有，
    對，我說有」（見本院卷53頁），上訴人亦不否認有向其母
    即被上訴人借錢並陸續償還等情，益徵被上訴人係基於借貸
    之意交付上開150萬元予上訴人之主張非虛。此外，兩造為
    母子關係，被上訴人未書立借據，乃人情之常，上訴人空以
    贈與為辯，復未舉證以實其說，要難採信，堪信被上訴人上
    開借款之主張為真實。
  (三)至上訴人另辯以被上訴人有贈與其他兩名兒子各1百萬元，
    可證明上開150萬元係贈與上訴人，請求調閱被上訴人存摺
    云云。惟縱使調取被上訴人存摺，亦僅能證明被上訴人於某
    期間內曾提款或匯款予某人，而無從證明該提款或匯款究係
    基於消費借貸、贈與、買賣或其他法律關係。況被上訴人縱
    使有贈與其他兩名兒子各1百萬元之情，亦屬被上訴人與該
    二名兒子間之約定，與本件被上訴人與上訴人間之借貸法律
    關係，並不必然相關，故無調取被上訴人存摺之必要，附予
    敘明。
  (四)復按借用人應於約定期限內，返還與借用物種類、品質、數
    量相同之物，未定返還期限者，借用人得隨時返還，貸與人
    亦得定一個月以上之相當期限，催告返還，民法第478條定
    有明文。又所謂貸與人得定1個月以上之相當期限催告返還
    ，非謂貸與人之催告必須定有期限，只須貸與人有催告之事
    實，而催告後已逾1個月以上相當期限者，即認借用人有返
    還借用物之義務。查本件兩造間之借貸並未約定返還期限，
    而被上訴人係於99年4月20日起訴前，即以口頭催告上訴人
    返還上開借款，且亦於起訴狀表明返還借款之旨，被上訴人
    縱於催告時未定1個月以上期限，惟迄至本件言詞辯論終結
    時，已逾1個月以上期限，是上訴人已負有返還借款之義務
    甚明。
六、綜上所述，被上訴人請求上訴人返還借款為有理由，被上訴
    人並於本院減縮聲明，請求上訴人給付124萬元，應予更正
    。原審就上開應予准許部分，所為上訴人敗訴之判決，核無
    違誤，上訴論旨指摘原判決此部分不當，求予廢棄改判，為
    無理由，應予駁回。
七、兩造其餘攻擊防禦方法及未經援用之證據，經本院斟酌後，
    認為均不足以影響本判決之結果，爰不逐一論駁，併此敘明
    。
八、據上論結，本件上訴為無理由，依民事訴訟法第449條第1項
    、第78條，判決如主文。
中    華    民    國     99     年   11     月   23   日
                       民事第六庭
                         審判長法  官  鄭三源
                               法  官  邱  琦
                               法  官  林玉珮
正本係照原本作成。
不得上訴。
中    華    民    國    99      年   11     月   23   日
                               書記官  廖月女

司法院資訊處製作；財團法人民間司法改革基金會備份。
